行　政　法　院　判　決　　　　　　　　　　　　　　八十八年度判字第六八一號
　　原　　　告　上毅建設股份有限公司
　　代　表　人　甲○○
　　被　　　告　財政部臺灣省中區國稅局
右當事人間因營利事業所得稅事件，原告不服行政院中華民國八十七年七月七日台八
七訴字第三四○四九號再訴願決定，提起行政訴訟。本院判決如左︰
　　主  文
原告之訴駁回。
　　事  實
緣原告民國八十二年度營利事業所得稅結算申報，列報前五年核定虧損扣除額新台幣
（下同）一五、五九三、七一三元。被告財政部臺灣省中區國稅局初查，以原告係以
委託營造廠興建國民住宅出租、出售為業，於八十至八十二年間未依規定取得實際承
包廠商開立之發票，而取得出借牌照之大雄營造有限公司（以下簡稱大雄公司）及良
基營造工程有限公司（以下簡稱良基公司）開立之不實統一發票作為營建成本憑證，
不符盈虧互抵規定，乃否准認列前五年核定虧損扣除額。原告不服，申經復查結果，
未准變更，提起訴願、再訴願，遞遭決定駁回，遂提起行政訴訟，茲摘兩造訴辯意
旨如次：
原告起訴意旨略謂︰一、未提供施工日報表部分：１、按「營利事業應保持足以正確
計算其營利事業所得額之帳簿憑證及會計記錄」為所得稅法第二十一條第一項所明定
，揆其真義在於設置會計帳簿憑證之主要功能為「正確計算營利事業所得額」，因此
只要公司之帳簿憑證能正確計算營利事業所得額，即屬會計帳冊簿據完備，合先明
。２、次按施工日報表僅為營造業內部管理控制之用，與計算營利事業所得額並無直
接因果關係，蓋其為內部控制表單，客觀性較低，其於計算營利事業所得額並非唯一
決定因素，因此，未提供施工日報表並非會據帳冊簿據不完備。又從會計學理論觀之
，當成本大於效益時，即可採用重要性原則，而不必拘泥於平時計算之繁瑣及無謂之
耗費，故屬內部控制之表單非屬必要。３、依財政部民國八十三年二月十六日台財稅
第八三一五八三五一七號函釋旨趣觀之，其提供施工日報表僅為查核營建業之耗用材
料及人工費用以便「正確計算營建成本」，惟若有關之工程合約，建築師或技師所計
算之材料耗用明細表及材料明細帳，工資單、印領清冊及扣免繳憑單即可「正確計算
課稅所得額」，而可免提示施工日報表。本公司已備有工程合約、材料耗用明細表及
工資扣繳憑單，即屬會計帳冊簿據完備，蓋其已能「正確計算課稅所得額」。再依營
利事業所得稅查核準則第五十八條第二款之規定（營建業依第五十九條比照辦理）推
究，若營建業未提示施工日報表，僅須查明有無超過耗用原料通常水準，而非會計帳
冊簿記不完備。４、會計帳冊簿據完備，究其實質，乃在於外來憑證取得是否依法取
得，帳冊是否記載正確無誤，而不在於輔助性功能之內部表單，蓋內部表單之功能不
若外來憑證客觀，且因公司基於成本之考量，其內部表單並非必要，被告並未探究前
述函釋之旨趣，不從有無逃漏行為審查，僅因客觀性薄弱之內部表單未具備，即否准
適用盈虧互抵之規定，其處分殊屬違法不當。二、未依規定取得實際承包廠商開立之
發票部分：(一)、本公司係興建及銷售國民住宅之營利事業，就其房屋安全結構部分，
依建築法令規定，需委請具有專業技術且經政府特許之營造公司承攬建造，因此，在
法律強制規定下，本公司與營造廠商所簽訂之承攬合約，不得由他人越俎代庖。亦即
如不委託營造廠商，即無法興建房屋，大雄、良基等營造公司均屬具有營造特許之公
司行號，本公司依「公信原則」與之簽訂承攬合約，只要該等公司能履行合約規定之
條款即可，基於「善意保護原則」，本公司與之交易自當受到法律之保障。(二)、依：
「．．．因礙於建築法令之規定，取得出借牌照營造廠商開立之發票作進項憑證，且
該營造商已依法報繳營業稅者．．．」為財政部八十四年五月二十三日台財稅第八四
一六二四九四七號函說明一、１、所明釋，顯見財政部亦了解在建築法令規定下，建
設公司必需委請營造廠商承攬興建。試問不取具營造廠商開立之發票，要取得何種憑
證﹖本公司取得營造廠商之發票，有何不法之處﹖當建設公司一方面為符合內政部營
建主管機關之規定必需委託營造廠商承攬工程，另一方面財政部卻以營造廠商係出借
牌照廠商而追補營業稅款，並依此否准用盈虧互抵，試問合法廠商如何適從﹖(三)、依
契約自由原則，任何契約，只要無背於公共秩序善良風俗或法律強制規定者，均不妨
其生效，契約內容之型態儘可由雙方當事人自由約定，因此，當本公司與營造廠商簽
定之承攬合約，對於付款條件，實際建造情形，可否轉包，可否債權讓與等等，財政
部無權限定應以何種方式始可，可見稅捐稽徵機關昧於事實之運作方式，未盡審查其
法律上是否合法之責，即任意指摘建設公司未依規定取得憑證，令納稅義務人難以甘
服。(四)、又財政部以出借牌照廠商並非實際交易之對象為由認定取得發票不合法，至
為不當，蓋營造廠商並不需要每件工程均需親自施工，因其對任何承攬之工程均需善
盡監督確保施工品質，及承擔未來工程瑕疵損害賠償及公共危險致人於死之責，並不
因發小包（即轉包）而免除，財政部漠於此，卻對此種行為認定為出借牌照行為，
誠屬閉門造車之作法。(五)、類此案件，行政法院、行政院及台北市政府訴願委員會判
決，均曾多次撤銷原處分，足見財政部之處分誠有不當之處，可供鈞院參酌。綜上所
論，本公司之帳冊簿據完備，且無未依規定取得發票情事，請鈞院撤銷原處分及原決
定等語。
被告答辯意旨略謂︰一、按「以往年度營業之虧損，不得列入本年度計算。但公司組
織之營利事業，會計帳冊簿據完備，虧損及申報扣除年度均使用第七十七條所稱藍色
申報書或經會計師查核簽證，並如期申報者，得將經該管稽徵機關核定之前五年內各
期虧損，自本年純益額中扣除後，再行核課。」為所得稅法第三十九條所明定。次按
「營利事業應保持足以正確計算其營利事業所得額之帳簿憑證及會計紀錄。前項帳簿
憑證及會計紀錄之設置、取得、使用、保管、驗印、會計處理及其他有關事項之管理
辦法由財政部另定之。」復為同法第二十一條所明定。又依稅捐稽徵機關管理營利事
業會計帳簿憑證辦法第二條規定：「凡實施商業會計法之營利事業，應依左列規定設
置帳簿．．．一、．．．三、營建業：(一)日記簿．．．(二)總分類帳．．．(三)在建工程
明細帳．．．(四)施工日報表．．．，(五)其他必要之補助帳簿。」另「主旨：公司組織
之營利事業，依所得稅法第三十九條但書規定，得在本年度純益額中扣除前三年虧損
者，除須使用藍色申報書或經委託會計師查核簽證申報外，並應以會計帳冊簿據完備
及如前申報為要件。」為財政部六十七年四月十二日台財稅第三三三八三號函釋有案
。二、查原告係以委託營造廠商興建國民住宅出租、出售為業，於八十至八十二年間
未依規定取得實際承包廠商所開立之發票作為營建成本，而以無實際承包營建工程之
大雄營造有限公司（下簡稱大雄公司）及良基營造工程有限公司（下簡稱良基公司）
開立之發票充作營建成本，金額計三三、八四五、七一五元，經本局依法裁處百分之
五罰鍰計一、六九二、二八五元，本局原查遂核認原告不符盈虧互抵規定，否准認列
其申報前五年核定虧損扣除額一五、五九三、七一三元，復查時原告主張其帳簿憑證
完備，應准予認列云云。申經本局復查結果，以原告委託營造廠興建房屋時，係由原
告提供鋼筋、混凝土等主要建築材料，本年度購買該等建築材料計二八、二八九、一
六四元，故原告對其營建材料耗用，自應設帳逐日詳載進耗存情形。次查原告從事之
行業為營建業，本年度已興建成屋之土地計有一處，此外尚有四處工程之房屋尚未興
建完成，帳列為在建工程，故原告對其各該工程房屋興建過程中，應依法設置施工日
報表，記載其工程每日有關進料、領料、退料、工時及工作記錄等資料。惟查原告帳
簿憑證之設置，業經其會計師查明僅設置分錄簿、總分類帳及工程明細帳，並未依法
設置施工日報表及其他有關建築材料之補助帳簿，原告於復查時亦未提供施工日報表
等帳冊供核，是本件原告主張其會計帳冊簿據完備乙詞，並非屬實不足採信。且查前
揭所得稅法第三十九條但書規定可盈虧互抵之條件，須會計帳冊簿據完備始有其適用
，原告未依法設置施工日報表即屬會計帳冊不完備，則原告不符合該法條但書所規定
之要件已臻明確，是復查後仍否准其適用盈虧互抵之規定。三、第查原告主張財政部
於八十三年二月十六日以台財稅第八三一五八三五一七號函示營建業得提示相關合約
書等資料以憑核認，得免提示施工日報表乙節。經查該函釋係為計算工程材料耗用情
形，因可由相關資料（如工程合約）查得工程應耗量故得免提示施工日報表，惟所得
稅法第三十九條但書規定可盈虧互抵之條件須會計帳冊簿據完備者始有其適用，原告
未依法設置施工日報表即屬會計帳冊不完備。另原告主張其取得大雄公司及良基公司
二家非實際交易對象廠商發票憑證金額僅三三、八四五、七一五元，占八十二年度總
工程成本八三○、○二七、六五六元比例為百分之四，金額微小，符合財政部八十三
年七月十三日台財稅第八三一六○一一七五號函規定，仍可適用盈虧互抵之規定一節
。經查前揭函釋係指公司組織之營利事業經稽徵機關查獲短漏所得稅稅額不超過新台
幣十萬元或短漏報課稅所得額占全年所得額之比例不超過百分之五，且非以詐術或其
他不正當方法逃漏稅捐者，得為短漏報情節輕微，仍准適用所得稅法第三十九條有
關前五年虧損扣除之規定。惟本件原告非短漏報所得，乃係未依規定設置施工日報表
屬會計帳冊憑證不完備，自不得適用所得稅法第三十九條規定准予盈虧互抵。且大雄
公司及良基公司經查獲係專門出借牌照收取借牌費，有台灣台北地方法院檢察署檢察
官及台灣高雄地方法院檢察署檢察官起訴書附資證，是原告未依法向實際承包商取
得憑證，至為明確。況系爭金額達三三、八四五、七一五元並非微小，非屬情節輕微
。本局依首揭法條規定否准扣除前五年虧損數，尚無不合。且遞經財政部訴願、行政
院再訴願決定均持與本局相同論見予以駁回。四、查原告未依法設置「施工日報表」
及其它「營建材料進耗存」之補助帳簿，核與首揭稽徵機關管理營利事業會計帳簿憑
證辦法規定不合，即屬帳冊憑證不完備，自無所得稅法第三十九條規定之適用，且其
未依規定取得實際營建廠商之發票金額高達三三、八四五、七一五元，金額及違章情
節非屬輕微，是本局否准其適用盈虧互抵之規定，依法並無不合。基上論結，原處分
及所為復查、訴願、再訴願決定並無違誤，請准判決駁回原告之訴等語。
　　理  由
按「以往年度營業之虧損，不得列入本年度計算。但公司組織之營利事業，會計帳冊
簿據完備，虧損及申報扣除年度均使用第七十七條所稱藍色申報書或經會計師查核簽
證，並如前申報者，得將經該管稽徵機關核定之前五年內各期虧損，自本年純益額中
扣除後，再行核課。」為行為時所得稅法第三十九條所明定。次按「營利事業保持足
以正確計算其營利事業所得額之帳簿憑證及會計紀錄。前項帳簿憑證及會計紀錄之設
置、取得、使用、保管、驗印、會計處理及其他有關事項之管理辦法由財政部另定之
。」營建業應設置一、日記簿。二、總分類帳。三、在建工程明細帳。四、施工日報
表。五、其他必要之補助帳簿。復為行為時所得稅法第二十一條及稅捐稽徵機關管理
營利事業會計帳簿憑證辦法第二條所明定。又所得稅法第三十九條所稱會計帳冊簿據
完備，除會計帳冊簿據應依同法第三章第二節、商業會計法及財政部對帳簿憑證有關
解釋令為認定標準外，所稱完備，自應以業經依照上開法令設置帳簿，並依法取得憑
證為要件，關於公司組織之營利事業，依所得稅法第三十九條規定申請自本年度純益
額中扣除前三年內（七十八年十二月三十日修正所得稅法第三十九條放為五年）各
期虧損案件，亦應依照上開規定審核辦理，復為財政部五十二年十一月二十二日台財
稅第八二一○號函釋有案。本件原告不服被告之初查核定，以其會計帳冊簿據完備，
且營利事業所得稅結算申報均委託會計師查核簽證，符合行為時所得稅法第三十九條
但書規定，應准其將前五年核定之虧損自本年度之全年所得額中扣除云云。申經復查
結果，以原告委託營造廠興建房屋時，係由原告提供鋼筋、混凝土等主要建築材料，
本年度購買建築材料計二八、二八九、一六四元，是原告對其建築材料耗用，自應設
置逐日詳載進耗存情形；又原告係從事營建業，本年度已興建成屋之工地有一處，另
有四處工地之房屋尚未興建完成，帳列為在建工程，是原告應依法設置施工日報表，
記載其各該工地房屋興建過程中有關進料、領料、退料、工時及工作紀錄等資料。惟
原告僅設置分錄簿、總分類帳及工程明細帳，此有其會計師查核簽證報告書第一頁可
稽，並未依法設置施工日報表及其他有關建築材料耗用之補助帳簿，是原告主張其會
計帳冊簿據完備，並非屬實。且行為時所得稅法第三十九條但書規定之適用，以會計
帳冊簿據完備為要件，原告未依法設置施工日報表即屬帳冊不完備，不符合該條但書
所規定之要件。原查否准原告適用盈虧互抵之規定，並無不合，乃未准變更。原告不
服，循序提起行政訴訟，主張：(一)「施工日報表」僅係營造業內部管理之用，未提供
查核並非屬帳冊不完備，且財政部既函釋可免提示「施工日報表」，故被告否准適用
盈虧互抵尚有不合，另原告復稱確有委託營造廠興建房屋，縱若認定大雄、良基二公
司為出借牌照廠商，亦係因礙於建築法令規定使然，不得依此否准適用盈虧互抵之規
定。(二)、又原告已備有工程合約、材料耗用明細表及工資扣繳憑單，符合財政部八十
三年二月十六日台財稅第八三一五八三五一七號函規定，並主張其取具非實際交易對
象開立之統一發票作為進項憑證金額僅三二、八四五、七一五元，金額比例微小，應
准適用盈虧互抵之規定云云。查行為時所得稅法第三十九條但書規定，可適用盈虧互
抵之要件為會計帳冊簿據完備者，原告未依法設置施工日報表即屬會計帳冊不完備。
且該部八十三年七月十三日台財稅字第八三一六○一一七五號函釋，公司組織之營利
事業經稽徵機關查獲短漏所得稅稅額不超過十萬元或短漏報課稅所得額占全年所得額
之比例不超過百分之五，且非以詐術或其他不正當方法逃漏稅捐者，得為短漏報情
節輕微，仍准適用行為時所得稅法第三十九條有關前五年虧損扣除之規定，其前提係
短漏所得稅額或短漏課稅所得額均符合該函釋始有適用餘地。原告本（八十二）年度
未取得實際承包商開立之發票，而取得出借牌照之大雄公司與良基公司開立之發票，
該大雄公司及良基公司經查係專門出借牌照收取借牌費，有台灣台北地方法院檢察署
檢察官八十一年偵字第二二四七四號、八十二年偵字第二六○九號、第五六九一號起
訴書及台灣高雄地方法院檢察署檢察官八十二年度偵字第二六三二二號起訴書影本附
可稽，是原告未依法向實際承包廠商取得憑證，至為明確。況系爭金額達三三、八
四五、七一五元並非微小，非屬情節輕微，被告否准扣除前五年核定虧損，尚無不合
。又財政部七十六年五月二十八日台財稅字第七六二一七四六號函釋，營利事業於使
用虛設行號開立之統一發票或偽造、變造之統一發票申報扣抵營業稅者，不得享受所
得稅法第三十九條有關盈虧互抵之待遇，但營利事業若有進貨事實而主張不知情者，
應就其事實負舉證責任，如經稽徵機關查明屬實者，得免依上開規定辦理。原告對其
進貨未依取得憑證違反稅捐稽徵法案件，既已依法提起行政救濟，倘其結果與稅捐稽
徵機關原核定之事實有所出入，稅捐稽徵機關自應依職權予以更正，併予指明。綜上
所述，本件原處分及一再訴願決定俱無違誤，原告起訴意旨，難謂為有理由，應予駁
回。
據上論結，本件原告之訴為無理由，爰依行政訴訟法第二十六條後段，判決如主文。
中    華    民    國     八十八      年      三      月     二十五      日
                    行 政 法 院 第 二 庭
                                審 判 長 評  事      陳  石  獅
                                         評  事      徐  樹  海
                                         評  事      彭  鳳  至
                                         評  事      黃  合  文
                                         評  事      林  茂  權
右  正  本  證  明  與  原  本  無  異
                                         法院書記官  王  福  瀛
中    華    民    國     八十八      年      三      月     二十九      日
